臺灣基隆地方法院民事判決
111年度訴字第122號
原      告  王立柏  

            陳千峻  

            沈惠花  

共      同
訴訟代理人  林孝璋律師
被      告  羅律煌  

訴訟代理人  羅淑女  
被      告  邱于庭  

兼  上一人
訴訟代理人  邱麗庭  

上列當事人間確認通行權等事件，本院於民國111年6月29日辯論
終結，判決如下：
    主      文
確認原告就被告羅律煌所有坐落基隆市○○區○○段0000000000000
地號土地如附圖所示B、D部分（B部分面積81.63平方公尺、D部
分面積81.09平方公尺）之範圍，以及被告邱麗庭、邱于庭共有
坐落基隆市暖暖區源遠段1141-6、1141-13、1141-16、1141-19
、1141-18地號土地如附圖所示A、C、E、F、G部分（A部分面積1
88.77平方公尺、C部分面積187.28平方公尺、E部分面積165.81
平方公尺、F部分面積40.07平方公尺、G部分面積1.59平方公尺
）之範圍，有通行權存在，被告於此範圍內，不得為一切妨害原
告通行或鋪設、維護管線、路面與申請建築線的行為。
訴訟費用由被告負擔。
    事實及理由
一、按確認法律關係之訴，非原告有即受確認判決之法律上利益
    者，不得提起之。民事訴訟法第247條第1項前段定有明文。
    而所謂即受確認判決之法律上利益，係指因法律關係之存否
    不明確，致原告在私法上之地位有受侵害之危險，而此項危
    險得以對於被告之確認判決除去之者而言（最高法院42年台
    上字第1031號、52年台上字第1240號判例意旨參照）。本件
    原告主張其所有土地與公路顯無適宜之聯絡，不能為通常之
    使用，而有通行被告所有土地之必要，乃經被告邱于庭、邱
    麗庭否認如後，是自形式而為觀察，兩造間顯就「被告應否
    容忍原告通行」互有爭執，進而影響原告就其土地使用、收
    益等所有權之行使方式，由是以觀，原告就其得否通行被告
    土地，當有確認利益，從而，原告提起本件確認通行權之訴
    ，尚無不合。
二、被告羅律煌經合法通知，未於最後一次言詞辯論期日到場，
    核無民事訴訟法第386條各款所列情形，爰依同法第385條第
    1項前段之規定，准原告之聲請，由其一造辯論而為判決。
三、原告主張：
    坐落基隆市○○區○○段00000000000地號土地乃原告王立柏所
    有、同段1136地號土地乃原告陳千峻所有，同地段1141-14
    地號土地乃原告沈惠花所有（以下合稱為系爭原告土地，或
    各簡稱為系爭1135、1135-1、1136、1141-14地號土地）；
    而同段1140-3、1140-5地號土地為被告羅律煌所有、同段11
    41-6、1141-13、1141-16、1141-19、1141-18地號土地則為
    被告邱麗庭、邱于庭繼承共有（以下合稱系爭被告土地，或
    各簡稱為系爭1140-3、1140-5、1141-6、1141-13、1141-16
    、1141-19、1141-18地號土地）。因系爭原告土地乃「袋地
    」，無足可通抵「碇內街」之適宜方式，是原告若欲建築房
    屋，即有通行系爭被告土地並於該處架設管線（含電線、排
    水管、自來水管、瓦斯管、電信或其他管線）暨指定建築線
    之需求，考量系爭被告土地業已存在私設巷道（即碇內街19
    2巷、194巷、196巷），通行該等私設巷道就被告侵害應屬
    最小，故原告乃依民法第787條第1項、第788條第1項之法律
    關係，請求通行鄰地即系爭被告土地業已存在之私設巷道，
    期使系爭原告土地得以經由被告土地通抵「碇內街」以便往
    來於四鄰，並聲明：確認原告就被告羅律煌所有系爭1140-3
    、1140-5地號土地如附圖所示B、D部分（B部分面積81.63平
    方公尺、D部分面積81.09平方公尺）之範圍，以及被告邱麗
    庭、邱于庭共有系爭1141-6、1141-13、1141-16、1141-19
    、1141-18地號土地如附圖所示A、C、E、F、G部分（A部分
    面積188.77平方公尺、C部分面積187.28平方公尺、E部分面
    積165.81平方公尺、F部分面積40.07平方公尺、G部分面積1
    .59平方公尺）之範圍，有通行權存在，被告於此範圍內，
    不得為一切妨害原告通行或鋪設、維護管線、路面與申請建
    築線的行為。
四、被告答辯：
  ㈠被告羅律煌：
    同意原告通行被告土地。
  ㈡被告邱于庭、邱麗庭：
    原告並無起訴求為確認通行權之必要，亦無要求被告容忍其
    於被告土地埋設管線之權；惟倘認原告本件主張有其必要，
    亦應命其支付相當償金方符事理。
五、本院判斷：
  ㈠系爭1135、1135-1地號土地乃原告王立柏所有、系爭1136地
    號土地乃原告陳千峻所有、系爭1141-14地號土地乃原告沈
    惠花所有；而系爭1140-3、1140-5地號土地為被告羅律煌所
    有、系爭1141-6、1141-13、1141-16、1141-19、1141-18地
    號土地為訴外人邱金德所有，並因訴外人邱金德已於105年6
    月24日死亡，而由被告邱麗庭、邱于庭2人共同繼承。此首
    經本院職權查詢土地登記資料、邱金德除戶資料、拋棄繼承
    案件繫屬資料確認屬實，有土地建物查詢資料列印紙本（本
    院卷第33頁至第107頁、第389頁至第405頁）、個人除戶資
    料查詢結果（本院卷第109頁至第111頁）、民事類事件跨院
    資料查詢結果列印紙本（本院卷第125頁至第129頁）在卷為
    憑，並據本院職權向臺灣臺北地方法院借調105年度司繼字
    第1364、1662、1647、1796號拋棄繼承案卷暨向臺北○○○○○○
    ○○○○○○○○○○函調相關謄本檢索無訛，有臺灣臺北地方法院10
    5年10月6日北院隆家合105年度司繼字第1662號函（本院卷
    第135頁）、臺灣臺北地方法院105年8月4日北院隆家合105
    年度司繼字第1364號函（本院卷第137頁、第263頁）、臺北
    ○○○○○○○○○110年8月4日北市正戶資字第1106005882號函暨除
    戶、現戶謄本（本院卷第141頁至第162頁）、桃園○○○○○○○○
    ○110年8月11日桃市桃戶字第1100009332號函暨除戶、現戶
    謄本（本院卷第165頁至第187頁）在卷可稽。其次，系爭原
    告土地與系爭被告土地毗鄰坐落乙情，亦有原告提出之地籍
    圖（本院卷第23頁）以及基隆市地政事務所111年5月12日基
    地所測字第1110201737號函附送到院之土地複丈成果圖（即
    本判決附圖；見本院卷第363頁至第365頁）在卷可參。
  ㈡按「土地因與公路無適宜之聯絡，致不能為通常使用時，除
    因土地所有人之任意行為所生者外，土地所有人得通行周圍
    地以至公路。前項情形，有通行權人應於通行必要之範圍內
    ，擇其周圍地損害最少之處所及方法為之；對於通行地因此
    所受之損害，並應支付償金。」民法第787條第1項、第2項
    定有明文。且民法第787條第1項所謂土地與公路無適宜之聯
    絡，致不能為通常之使用，其情形不以土地絕對不通公路為
    限，即土地雖非絕對不通公路，因其通行困難以致不能為通
    常之使用時，亦應許其通行周圍地以至公路（最高法院53年
    台上字第2996號判例意旨參照），而是否為通常使用所必要
    ，除須斟酌土地之位置、地勢及面積外，尚應考量其用途（
    最高法院79年度台上字第2246號、87年度台上字第2247號判
    決意旨參照），至上開有通行權人，對於通行地因此所受之
    損害，雖應支付償金，惟「償金」係指補償土地所有權人不
    能使用土地之損害，必於有通行權者，行使其通行權後，始
    有是項損害之發生，與通行權無對價關係（最高法院76年度
    台上字第2646號判決意旨參照）。查：
  ⒈附圖A、B、C、D、E、F、G所示範圍，乃業經舖設「柏油碎石
    」之道路（下稱系爭巷道）且坐落於系爭被告土地，因系爭
    巷道兩旁均已坐滿建物，故位處其內之系爭原告土地，必須
    經由系爭巷道方能通抵「碇內街」從而往來於四鄰。此除經
    本院會同兩造及基隆市地政事務所測量人員到場履勘確認屬
    實，有本院勘驗筆錄暨現場照片（本院卷第325頁至第343頁
    ）、基隆市地政事務所111年5月12日基地所測字第11102017
    37號函附送到院之土地複丈成果圖（本院卷第363頁至第365
    頁）在卷可稽，並係兩造之所不爭。從而，土地所有權人即
    原告主張系爭原告土地與公路（碇內街）尚乏適宜之聯絡通
    道，乃「袋地」，原告除通行系爭被告土地以外，不能就系
    爭原告土地為通常之使用乙情，尚與現況相符而堪採信。
  ⒉按通行權人應於通行必要之範圍內，擇其周圍地損害最少之
    處所及方法為之，民法第787條第2項定有明文，是土地因與
    公路無適宜之聯絡，致不能為通常使用者，雖許土地所有人
    通行周圍地以至公路，然有通行權人仍應於通行必要之範圍
    內，擇其周圍地損害最少之處所及方法為之（最高法院85年
    度台上字第2057號判決意旨參照），惟袋地通行權，非以袋
    地與公路有聯絡為已足，尚「須使其能為通常之使用」。而
    是否為通常使用所必要，除須斟酌土地之位置、地勢及面積
    外，尚應考量其用途（最高法院87年度台上字第2247號判決
    意旨參照），且不得因通行權人個人特殊用途、或道路是否
    整齊美觀之市容考量，而損及周圍地所有人之利益（最高法
    院92年台上字第1399號判決意旨參照）。查附圖A、B、C、D
    、E、F、G所示範圍，乃業經舖設「柏油碎石」之道路，且
    其兩旁均已坐滿建物，是其原屬供人往返通行之私有巷道，
    從而，原告主張通行系爭被告土地如附圖A、B、C、D、E、F
    、G所示，既可充分發揮袋地（即系爭原告土地）之經濟效
    用，以促進物盡其用之社會整體利益，並可於上開目的成就
    之範圍內，將被告容忍通行之損害減至最低，符合通行權人
    撙節通行之考量而無不當。
  ⒊至被告邱麗庭、邱于庭雖稱原告通行系爭被告土地，必須給
    付被告相當之補償；然按民法第787條、第788條所稱償金，
    係指通行權人之適法通行行為致通行地所有人不能使用土地
    所受損害之補償，是必待有通行權者，行使其通行權後，方
    有可能發生損害補償之問題，且損害補償與通行權亦無對價
    關係，凡此均經最高法院揭示明確（詳如前述），從而，無
    論本件原告給付償金與否，乃至該償金數額究否合於被告之
    主觀期待，被告均不能以此作為其拒絕原告通行之法律事由
    。又民法雖未明文償金之計算標準及其支付方法，然衡諸一
    般事理，要求給付償金「首須確定通行地之位置、範圍」，
    如此方能斟酌通行地所有人所受損害之程度，按被通行土地
    地目、現在使用情形，以及其形狀、附近環境、通行以外有
    無其他利用價值、通行權人是否獨占利用、通行期間係屬永
    久或暫時等具體情況而為妥適之決定，且通行權人倘若並未
    實際通行被通行地，則客觀上亦難認通行地所有人因通行權
    之行使而有如何之損害，是本件通行地之位置、範圍倘若確
    定，原告復有通行系爭被告土地之事實，則被告屆時即得本
    於民法第787條第2項後段規定，請求原告就其所受損害給付
    償金。
  ㈢綜上所述，系爭原告土地與公路無適宜之聯絡而不能為通常
    之使用，且此亦非原告之任意行為所致，兼以原告主張通行
    系爭被告土地如附圖A、B、C、D、E、F、G所示，業已兼顧
    周圍地損害最少之原則及其就土地通常使用之需求，從而，
    原告起訴求為確認其就被告羅律煌所有系爭1140-3、1140-5
    地號土地如附圖所示B、D部分（B部分面積81.63平方公尺、
    D部分面積81.09平方公尺）之範圍，以及被告邱麗庭、邱于
    庭共有系爭1141-6、1141-13、1141-16、1141-19、1141-18
    地號土地如附圖所示A、C、E、F、G部分（A部分面積188.77
    平方公尺、C部分面積187.28平方公尺、E部分面積165.81平
    方公尺、F部分面積40.07平方公尺、G部分面積1.59平方公
    尺）之範圍，有通行權存在，被告於此範圍內，不得為一切
    妨害原告通行或鋪設、維護管線、路面與申請建築線的行為
    ，為有理由，應予准許。
六、本件事證已臻明確，兩造其餘主張、陳述及所提之證據暨攻
    擊防禦方法，經本院審酌後，認均與本件判決結果無影響，
    毋庸再予一一審酌，附此敘明。
七、訴訟費用由敗訴之被告負擔。
中　　華　　民　　國　　111 　年　　7 　　月　　6 　　日
                  民事庭法  官   王慧惠
以上正本係照原本作成。　　　　　　　　　  
對於本件判決如有不服，應於收受送達後20日內向本院提出上訴
書狀，敘述上訴之理由，上訴於臺灣高等法院，並按他造當事人
之人數附具繕本。如委任律師提起上訴者，應一併繳納上訴審裁
判費。
中　　華　　民　　國　　111 　年　　7 　　月　　6 　　日
                        書記官   姚安儒